臺灣新北地方法院民事裁定　　　　　110年度消債清字第131號
聲　請　人　洪淑華　
代　理　人　吳柏蒼　
　　　　　　胡賓豪(法扶)律師　 
上列當事人因消費者債務清理事件聲請清算，本院裁定如下：
    主  文
聲請駁回。
聲請費用由聲請人負擔。
    理  由
一、按聲請更生或清算不合程式或不備其他要件者，法院應以裁
    定駁回之，但其情形可以補正者，法院應定期間先命補正；
    按本條例所稱消費者，指5 年內未從事營業活動或從事小規
    模營業活動之自然人。前項小規模營業指營業額平均每月新
    臺幣（下同）20萬元以下者。前項所定數額，司法院得因情
    勢需要，以命令增減之。債務人不能清償債務或有不能清償
    之虞者，得依本條例所定更生或清算程序，清理其債務。債
    務人對於金融機構負債務者，在聲請更生或清算前，應向最
    大債權金融機構請求協商債務清償方案，或向其住、居所地
    之法院或鄉、鎮、市、區調解委員會聲請債務清理之調解；
    協商或調解成立者，債務人不得聲請更生或清算。但因不可
    歸責於己之事由，致履行有困難者，不在此限；本條例施行
    前，債務人依金融主管機關協調成立之中華民國銀行公會會
    員，辦理消費金融案件無擔保債務協商機制與金融機構成立
    之協商，準用前2 項之規定。聲請更生或清算不合程式或不
    備其他要件者，法院應以裁定駁回之。但其情形可以補正者
    ，法院應定期間先命補正，消費者債務清理條例（下稱消債
    條例）第2 條、第3 條、第151 條第1 、7 、9 項、第8 條
    定有明文。至於債務人之清償能力，則包括財產、信用及勞
    力（技術），並不以財產為限，必須三者總合加以判斷仍不
    足以清償債務，始謂欠缺清償能力而成為不能清償（司法院
    民事廳消費者債務清理條例法律問題研審小組意見參照）。
    次按債務人聲請清算時，應提出財產及收入狀況說明書及其
    債權人、債務人清冊。第1 項財產狀況及收入說明書，應表
    明下列事項，並提出證明文件：(一)財產目錄，並其性質及
    所在地。(二)最近5 年是否從事營業活動及平均每月營業額
    。(三)收入及必要支出之數額、原因及種類。(四)依法應受
    債務人扶養之人；法院裁定開始清算程序前，得依職權訊問
    債務人、債權人及其他關係人，並得定期命債務人據實報告
    清算聲請前2 年內財產變動之狀況。債務人違反前項報告義
    務者，法院得駁回清算之聲請。消債條例第81條第1 項、第
    4 項及第82條亦有明定，俾利法院判斷是否具備清算之原因
    ，以決定是否裁定開始清算程序，參其立法理由為清算程序
    係為保護有清理債務誠意之債務人而設，債務人違反前項報
    告義務，足認其欠缺進行清算之誠意，且無聲請清算之真意
    ，自無加以保護之必要。
二、本件聲請意旨略以：聲請人即債務人於聲請清算前5 年內並
    未從事營業活動。債務總金額為93萬6,511 元。聲請人現年
    68歲，已與配偶離婚數十年，現與其唯一子同住，之前每月
    僅靠政府發放國民年金及聲請人子提供生活費維生；惟其子
    前自大陸失業返台，求職工作薪少且不穩定，民國110 年6
    月22日已申請核定列冊中低收入戶扶助人口。聲請人前用信
    用卡借款墊補生活費，因入不敷出，用以卡養卡等方式還款
    ，時間長達15年之久，是有不能清償債務之情事。因對於金
    融機構負債務，曾向其住、居所地之法院聲請債務清理之調
    解而不成立。又未經法院裁定開始更生程序或許可和解或宣
    告破產，爰依法聲請清算等語。
三、經查：
(一)本件聲請人於110 年2 月26日提出財產及收入狀況說明書及
    其債權人、債務人清冊向本院聲請債務清理之調解，主張無
    財產；聲請前2 年內收入總計11萬7,960 元，含108 年2 月
    至110 年國民年金及108 年、109 年重陽禮金；聲請前2 年
    內必要支出總計43萬5,509 元，即按消債條例第64條之2 規
    定之每人每月最低生活費（見本院110 年度司消債調字第19
    4 號卷第5 頁）。因無法負擔債權人之提供協商方案。聲請
    人代理人於110 年4 月21日，請求調解不成立，當庭言詞聲
    請清算等語（見本院110 年度司消債調字第194 號卷第38頁
    ）。
(二)本院於110 年6 月29日命聲請人補正聲請清算前2 年內財產
    變動狀況（包含有償、無償行為所生變動）、聲請前2 年起
    迄今收入（含贍養費、獎金、津貼、保險給付、政府補助金
    或其他收入款項等）之數額、原因及種類，並應提出證明文
    件、釋明以聲請人所述收入，何以負擔所陳支出？或釋明無
    需負擔必要生活費用之一部或全部。如聲請人受第三人穩定
    資助或有其他特殊情事，無須負擔自己之必要生活費用一部
    或全部，如寄居親友家中，並無房租、水電或衣食支出。倘
    有更正，並應提出更正後之財產及收入狀況說明書；財產目
    錄及證明文件（如機車行照、2 年內完整金融機構存摺內頁
    影本或向金融機構申請補發往來紀錄、保險單（含以本人及
    未成年子女、父母為要保人或受益人之人壽保險單及儲蓄性
    、投資性保單等，並敘明倘終止保險契約可領回金額各為若
    干）；另保單質借清形，應將其列為債權人，並詳列質借金
    額等必要記載事項，請併提出更正後債權人清冊。）、記載
    完全之債權人清冊（應詳載債權人之姓名、法定代理人及地
    址）等。聲請人固於110 年7 月13日具狀陳報無任何財產變
    動行為，主張每月靠政府補助及兒子負擔租屋、水電費及提
    供生活費維生，有國泰人壽及富邦人壽等語，另依聲請人提
    出玉山銀行帳戶，於108 年6 月25日及同年7 月31日分別現
    金存入3 萬8,000 元及4 萬5,000 元；108 年8 月19日陳俊
    銘匯款存入7 萬5,000 元；108 年10月18日彰化銀行跨行轉
    存8,000 元；109 年2 月27日甲○（台匯款存入16萬元；同
    年8 月25日國泰人壽匯款存入6 萬2,554 元（見本院卷第22
    至24頁）。聲請人郵局帳戶於108 年6 月3 日、同年10月21
    日、同年12月10日及109 年2 月26日分別自尾數5685帳戶跨
    行轉入1 萬5,000 元、1 萬元、3 萬元及1 萬元；108 年6
    月10日、同年12月16日、109 年1 月22日及同年2 月14日無
    摺存款分別為5,000 元、3 萬元、3 萬元及1 萬元；109 年
    5 月25日蘆洲區公所匯入1 萬元；另109 年12月20日自尾數
    3588帳戶跨行轉入3,000 元等（見本院卷第29至31頁）。惟
    此部分與聲請人同時提出更正後之財產及收入狀況說明書，
    記載無財產；聲請前2 年內收入總計17萬4,681 元，含108
    年2 月至110 年6 月之國民年金、110 年4 月至6 月之老人
    補助、108 年、109 年重陽禮金及110 年6 月疫情紓困補助
    ；聲請前2 年內必要支出總計43萬5,509 元，即按消債條例
    第64條之2 規定計算24個月之每人每月最低生活費（見本院
    卷第33至34頁），並不相符。是難逕認聲請人已盡據實報告
    之協力義務，俾利法院判斷是否具備清算之原因。
(三)至聲請人之代理人等於到庭陳述意見，始主張是聲請人男友
    資助，其男友於108 年12月底過世後，就無法提供資助，卡
    債可能是生活費或跟聲請人男友一起包工程累積之款項，因
    其男友過世才出現還款問題等語，此部分已與聲請人110 年
    7 月13日補正狀主張僅靠政府補助及兒子負擔租屋、水電費
    及提供生活費維生之情，顯有扞格。嗣其具狀補正主張聲請
    人玉山銀行帳戶於109 年2 月27日甲○（台匯款存入16萬元
    及109 年8 月25日國泰人壽匯款存入6 萬2,554 元皆為借款
    ，此部分共22萬2,554 元；其餘自108 年6 月25日起至同年
    10 月18 日之匯款存入皆為聲請人原男友所得，此部分總計
    16萬6,000 元（見本院卷第51至53頁）。聲請人郵局帳戶部
    分，則主張其自108 年6 月3 日起至109 年2 月26日於尾數
    5685帳戶跨行轉入共7 萬1,000 元，及108 年6 月10日無摺
    存款5,000 元，皆為大阿姨借款，以上共計7 萬6,000 元；
    108 年12月16日至110 年2 月24日無摺存款3 筆共7 萬元，
    仍為聲請人原男友客戶匯款所得（見本院卷第55至56頁），
    惟就109 年5 月25日蘆洲區公所匯入1 萬元及同年12月20日
    自尾數3588帳戶跨行轉入3,000 元之原因（見本院卷第30至
    31頁），聲請人仍未陳報。且聲請人提出107 年12月2 日長
    安街1 萬4,300 元、中山北路5 萬2,800 元之估價單及聲請
    人原男友於大同街之水電工程名片（見本院卷第57至59頁）
    ，與聲請人前述匯款紀錄，亦不相合，且參諸其提出之財產
    及收入狀況說明書，聲請人始終主張聲請前2 年內必要支出
    總計43萬5,509 元，即按消債條例第64條之2 規定計算24個
    月之每人每月最低生活費，要無支付木工薪水等支出。本院
    並審酌聲請人代理人到庭陳稱聲請人係靠男友資助，其男友
    於108 年12月底過世後，就無法提供資助等語，是堪認聲請
    人主張為其原男友所得部分，為聲請人類似贍養費之其他收
    入款項。另就聲請人遲至到庭詢問意見後，始於110 年9 月
    22 日 具狀主張其自108 年6 月3 日起至109 年2 月26日，
    有大阿姨借款共計7 萬6,000 元之部分，惟該部分亦始終未
    見於其主張完全債權人清冊（見本院卷第39至40頁）。基上
    ，聲請人始終未提出記載完全之財產及收入狀況說明書及債
    權人清冊，俾利法院判斷是否具備清算之原因，更難謂其已
    盡據實報告之協力義務。
四、揆諸首揭法文，本件清算之聲請既有消債條例第82條規定，
    未盡據實報告之協力義務情形，令本院難認其符合清算要件
    ，並足認其欠缺進行清算之誠意，無聲請清算之真意，而無
    保護之必要。又上開欠缺係屬無從補正，依上說明，自應駁
    回聲請人之聲請，爰裁定如主文。
五、至於所繳納郵務送達費3,010 元，則待本件清算聲請事件確
    定後，如尚有剩餘郵資餘額，再予檢還聲請人，附此敘明。
中    華    民    國   110    年    10    月    7     日
                  民事第六庭    法  官  黃信滿
上為正本係照原本作成。
如不服本裁定，應於裁定送達後10日內，以書狀向本院提出抗告
，並繳納抗告費新臺幣1,000 元。
中    華    民    國   110    年    10    月    7     日
                                書記官  黃曉妏